【裁判字號】    98,重訴,207
【裁判日期】    981118
【裁判案由】    返還不當得利等
【裁判全文】
臺灣板橋地方法院民事判決             98年度重訴字第207號
原      告  丙○○
訴訟代理人  吳慶隆律師
被      告  乙○○
訴訟代理人  甲○○
上列當事人間請求返還不當得利等事件，經本院於民國98年11月
4 日言詞辯論終結，判決如下：
    主      文
原告之訴及假執行之聲請均駁回。
訴訟費用由原告負擔。
    事實及理由
一、程序方面：
（一）按訴狀送達後，如有請求之基礎事實同一者，或擴張或減
      縮應受判決事項之聲明者，原告得將原訴變更或追加他訴
      （民事訴訟法第255條第1項第2、3款規定參照）。本件原
      告起訴，其中關於訴之聲明第二項原請求被告應於原告清
      償以坐落臺北縣蘆洲市○○段130地號土地（權利範圍235
      /10,000 ）及其上同段8384、8394建號建物（權利範圍各
      係全部、應有部分2/36，即門牌號碼臺北縣蘆洲市○○○
      道212、214號地下一層建物。下或分別稱光華段8384、83
      94建號建物。上開土地及建物下或合稱光華段房地）於民
      國93年6 月15日向訴外人丁○銀行（下稱戊○）債務之擔
      保所設定最高限額新臺幣（下同）12,000,000元之抵押權
      （登記字號：重登字第183480號，下稱光華段抵押權）塗
      銷後，同時應將如坐落於臺北縣五股鄉○○段御史坑小段
      13、16、17、19、20、23、71、78之1、190地號9 筆土地
      （其中前8筆土地權利範圍各為應有部分24/126，第9筆土
      地權利範圍應有部分12/63 ，下或分稱洲子段13、16、17
      、19、20、23、71、78之1、190地號土地；或合稱Ａ土地
      ）於93年12月13日向臺北縣新莊地政事務所（下稱新莊地
      政）設定登記債權額4,200,000 元之最高限額抵押權登記
      （登記字號：莊登字第435870號，下稱甲抵押權）及洲子
      段71地號土地（權利範圍702/2,688 ）於93年12月13日向
      新莊地政設定登記債權額2,500,000 元之最高限額抵押權
      登記（登記字號：莊登字第437120號，下稱乙抵押權）予
      以塗銷。嗣於本件進行中之98年10月5 日向本院遞送民事
      更正訴之聲明狀，將訴之聲明第二項聲明變更為：被告應
      將甲、乙抵押權予以塗銷，經核並無不合，自應准許。
（二）被告未於最後言詞辯論期日到場，核無民事訴訟法第386
      條各款所列情形，爰依原告聲請由其一造辯論而為判決。
二、原告主張：
（一）緣原告於93年4月25日以9,000,000元向被告乙○○購買Ａ
      土地9 筆及洲子段24地號土地（權利範圍28/126，下或稱
      Ｂ土地），其中洲子段71地號土地價金6,000,000 元，其
      餘洲子段13、16、17、19、20、23、78-1、190地號8筆土
      地價金3,000,000 元，並訂立買賣契約書（下稱系爭買賣
      契約）。另被告為避免其所有光華段房地向訴外人己○世
      戊○行（下稱己○銀）貸款9,800,000 元未清償而遭查封
      拍賣，乃商得原告同意，將上開應付之光華段房地貸款，
      另向原告借支800,000 元，由原告代被告向己○銀清償以
      取回光華段房地，並作為Ａ、Ｂ土地買賣價金，原告依約
      分別於93年5月3日代為清償1,000,000元、3,900,000元，
      於93年5月31日代為清償4,900,000元，然被告未依約返還
      借款，經原告於97年7 月28日去函催告仍未獲置理。次以
      ，被告未依系爭買賣契約所載將Ａ、Ｂ土地所有權移轉登
      記予原告（按僅被告及訴外人即原告之子女呂韋佑、呂韋
      宏、呂佩珊、呂珮凌、呂佩璇共6 人將各自名下Ａ土地應
      有部分登記予原告，惟訴外人即被告之女呂衍慧並未配合
      辦理移轉登記，且呂衍慧名下Ａ、Ｂ土地除洲子段71地號
      土地外，其餘土地應有部分更於95年7 月18日辦理移轉登
      記予訴外人鄭祖萬），被告未依約履行，係不完全給付且
      已給付不能，因被告無法依系爭買賣契約本旨為完全之移
      轉，又經催告被告返還溢收價款未果，是原告依民法第22
      7 條不完全給付有關不能給付之法律關係，解除該不為不
      能給付部分之系爭買賣契約之意思表示，並以起訴狀繕本
      之送達為解除系爭買賣契約一部之意思，原告解約後，就
      此範圍內買賣價金應不存在，依民法第259條第1款、第17
      9 條之規定，請求被告就系爭買賣契約中呂衍慧未配合辦
      理移轉登記之1/7部分，即價金1,285,714元（計算方式：
      9,000,000/7=1,285,714 元，元以下四捨五入）應返還予
      原告。另就原告借予被告代償己○銀之800,000 元，依民
      法第478 條消費借貸法律關係請求其返還。
（二）原告曾以光華段房地於93年6 月15日為向戊○借款，並設
      定最高限額12,000,000元之光華段抵押權以供擔保，為此
      訴外人黃文揚、黃月娥、劉黃碧琴於93年12月13日提供洲
      子段71地號土地（權利範圍各為應有部分234/2,688 ，合
      計權利範圍702/2,688）為設定最高限額2,500,000元之乙
      抵押權予被告，且同日原告亦提供Ａ土地設定最高限額4,
      200,000 元之甲抵押權予被告，以作為原告應在93年12月
      31日前清償自己向戊○借款之擔保。原告實際向戊○借款
      為10,000,000元，然光華段抵押權設定契約書卻登載塗銷
      抵押權權利價值最高限額僅8,040,000 元，係因前述被告
      應返還原告上開應付Ａ、Ｂ土地款項及借款800,000 元外
      ，被告當時仍積欠原告上開債務達2,000,000 元未清償理
      清。另甲、乙抵押權設定擔保之最高限額總金額合計僅有
      6,700,000元，而與原告應塗銷光華段抵押權之8,040,000
      元雖有不符，然此係因被告另積欠訴外人黃文揚、黃月娥
      、劉黃碧琴之債務，被告所受擔保之權利價值較少之原因
      ，實與原告無涉，倘原告清償上開向戊○設定光華段抵押
      權之實際借款10,000,000元之債務，姑不論是否僅為8,04
      0,000 元，依甲、乙抵押權設定契約書中登記約定，被告
      即有義務配合塗銷甲、乙抵押權之設定。惟原告已於98年
      4月9日在起訴前即清償向戊○所為光華段抵押權之借款，
      戊○並出具抵押權塗銷同意書、他項權利證明書、抵押權
      設定契約書、交易明細查詢等文件，故原告已未積欠戊○
      任何債務，亦不可能再以光華段房地向他人抵押借款，是
      光華段抵押權登記雖仍存在，然依抵押權之從屬性原則，
      自亦已不存在，故被告應依約塗銷甲、乙抵押權之設定。
      縱光華段抵押權設定契約書中載明原告須於93年12月31日
      前清償債務並塗銷光華段抵押權登記，惟原告多次告知被
      告應協同辦理塗銷本件相關抵押權登記，被告皆以光華段
      房地與第三人有糾紛為由，要求原告暫不要清償塗銷光華
      段抵押權，事隔日久，原告亦無理由負擔不必要之債務及
      利息；縱原告是否得依民法第264 條同時履行抗辯規定及
      光華段抵押權設定契約書之約定，訴請被告於原告清償以
      光華段房地為擔保向戊○設定最高限額12,000,000元之光
      華段抵押債務時，被告應同時塗銷甲、乙抵押權設定登記
      ，尚有疑義，然原告既已於起訴前完全清償光華段抵押權
      向戊○之借款，被告即有塗銷甲、乙抵押權之義務。
（三）是原告聲明：
  １、被告應給付原告2,085,714元，及自起訴狀繕本送達翌日
      起至清償日止，按週年利率5%計算之利息，暨以供擔保為
      條件之假執行宣告。
  ２、被告應將系爭甲、乙抵押權登記予以塗銷。
三、被告則以：系爭買賣契約原係因被告委託原告辦理繼承事宜
    ，卻遭原告冒為書立買賣契約，系爭買賣契約僅有被告親自
    簽名及載明身分證字號，而原告並未親自簽名，僅以打字方
    式，故有瑕疵，又被告簽立系爭買賣契約係遭到訴外人蔡孟
    庭毆打後所為；況系爭買賣契約中訴外人呂衍慧業已成年，
    共同繼承Ａ土地，不能由被告代理買賣行為，是系爭買賣契
    約不成立。兩造實係因原告競選臺北縣蘆洲市長及立法委員
    （下稱立委）之選舉行為所為借貸關係，原告以被告原所有
    光華段房地向戊○貸款12,000,000元，原告當選立委時曾稱
    一年後即會返還借款，惟上開貸款期間卻設定40年，原告實
    無返還被告款項之意。原告主張被告借貸未還，惟原告並未
    舉證證明兩造借貸的時間、地點，且被告除光華段房地外，
    尚曾有光華段8384建號建物樓上即門牌號碼臺北縣蘆洲市○
    ○○道212號2樓及兩個車位，其中一個車位所有權未見原告
    於本件提及，而光華段房地本係被告欲移轉登記予訴外人呂
    韋佑，當時其仍尚未成年，而原告又稱選舉有房地較為體面
    ，故被告方將光華段房地所有權移轉登記予原告，嗣後應返
    還呂韋佑，原告自知理虧，故始於98年9 月14日向戊○還款
    等語為辯。並聲明：（一）原告之訴及假執行之聲請均駁回
    。（二）如受不利判決，願供擔保請准免予假執行。
四、原告主張之上開情事，業據其提出光華段房地之土地、建物
    登記謄本、系爭買賣契約、催告函暨回執、Ａ、Ｂ土地登記
    謄本暨異動索引、甲、乙抵押權設定契約書、己○銀存款存
    根、抵押權塗銷同意書、他項權利證明書、戊○放款交易明
    細查詢單、光華段抵押權設定契約書、被告聲明等件為證（
    本院卷第7至105、145至153頁），惟為被告所否認，並以上
    情置辯。是請求被告給付原告2,085,714 元及塗銷甲、乙抵
    押權是否有理，厥為本件重要之爭執，合先敘明。
五、原告主張被告應給付原告2,085,714 元部分，茲析述如下：
（一）經核原告所提系爭買賣契約書，其前言固記載兩造就原告
      與其他訴外人呂得隆共同繼承人即呂韋佑、呂韋宏、呂衍
      慧、呂佩珊、呂佩凌、呂佩璇繼承呂得隆Ａ、Ｂ土地成立
      系爭買賣契約；惟就第二項買賣標的欄位中，則已清楚記
      載買賣標的僅有Ａ土地（9 筆），而未及洲子段24地號土
      地（即Ｂ土地），再參以第三項價金欄位中Ａ土地價金6,
      000,000元，「餘8筆」土地合計3,000,000 元之記載，足
      認系爭買賣契約標的僅有Ａ土地，是原告主張包括Ｂ土地
      ，已有未合；另系爭買賣契約中並無簽訂日期之記載，均
      合先敘明。
（二）原告主張其已給付系爭買賣契約之價金，固據其提出己○
      銀存款存根3 件為證（本卷第145至146頁），惟為被告所
      否認。經細繹上開3件存款存根，其中2件係於93年5月3日
      自己○銀仁愛分行（下稱仁愛己○銀）某帳戶中分別存款
      3,900,000元、1,000,000元至己○銀三重分行（下稱三重
      己○銀）業務專戶，另1件則係於93年5月31日由仁愛己○
      銀某帳戶以面額4,900,000 元之票據存款至三重己○銀業
      務專戶，而上開3筆存款之金額合計9,800,000元；非但與
      系爭買賣契約第三項價金合計9,000,000 元不合，其交付
      款項程序亦與系爭買賣契約第四項買賣程序（即原告應先
      後俟１、被告準備齊全所有繼承文件、簽立委託辦理繼承
      手續；２、被告完成繼承手續，辦理買賣移轉登記；３、
      兩造完成所有權移轉登記程序後，分別給付價金10%、30%
      、60%〈分別為900,000元、2,700,000元、5,400,000元〉
      ）之約定有違，是在原告未提出上開存提款之相關帳戶明
      細、被告確曾積欠己○銀貸款債務之相關證明文件，已難
      認上開存款與兩造有關，更難認係系爭買賣契約之價金。
（三）原告雖主張上開存款9,800,000 元，係被告為避免其所有
      光華段房地向己○銀貸款9,800,000 元未清償而遭查封拍
      賣，乃商得原告同意，將上開應付之光華段房地貸款，另
      向原告借支800,000 元，由原告代被告向己○銀清償以取
      回光華段房地，並作為Ａ、Ｂ土地買賣價金等情，非唯被
      告所否認。依原告所提光華段房地之土地、建物登記謄本
      （本院卷第8 至10頁），光華段房地目前之所有人係訴外
      人吳憶瀅，並非原告；次細繹上開謄本所載，光華段房地
      目前之他項權利即光華段抵押權一項，係於93年6 月15日
      經臺北縣三重地政事務所（下稱三重地政）以93年重登字
      第183480號登記完竣，抵押權利人係戊○，擔保債權總金
      額為最高限額12,000,000元，存續期間自93年6 月14日起
      至133年6月13日止，而此抵押權之債務人、「設定義務人
      」同為原告，則由上開謄本之記載以觀，原告應至遲於93
      年6 月15日起，即成為光華段房地所有權人；是如依原告
      之上開主張演繹，其上開3筆己○銀存款合計9,800,000元
      係因被告為光華段房地免遭查封，而央求原告存款至己○
      銀，則光華段房地仍應為被告所有方是，則為何至遲於93
      年6月15日前即移轉為原告所有？縱認上開原告3筆己○銀
      存款9,800,000元與兩造有關，則此9,800,000元究係原告
      主張之系爭買賣契約價金（9,000,000元）及被告借款（
      800,000 元）？抑或原告自被告獲得光華段房地所有權之
      代價？容非無疑。是原告無法舉證證明上開存款9,800,00
      0 元係系爭買賣價金及被告之借款債務為證，是原告主張
      被告就Ａ、Ｂ土地不完全給付之比例為1/7 ，因而部分解
      除系爭買賣契約，並請求被告返還9,000,000元價金之1/7
      即1,285,714 元，另因消費借貸之法律關係請求被告返還
      借款債務800,000元，尚乏依據。
六、原告主張被告應塗銷甲、乙抵押權部分，茲析述如下：
（一）原告此部分之主張，無非係提出甲、乙抵押權設定契約書
      為主要依據（本院卷第104至105頁），惟為被告所否認。
      經核甲、乙抵押權設定契約書，其上係記載甲、乙抵押權
      ，係作為原告須在93年12月31日前塗銷光華段房地權利價
      值最高限額「8,040,000 元」抵押權之擔保等情，惟查光
      華段抵押權所擔保債權總金額為最高限額「12,000,000元
      」，與甲、乙抵押權設定契約所載之「8,040,000 元」完
      全不同，此所指最高限額8,040,000 元抵押權是否與前述
      之光華段抵押權相同，已容非無疑；雖原告主張此係因被
      告尚另積欠其債務2,000,000 元所致，惟在被告否認其情
      ，原告復未舉證證明，亦難僅以原告上開泛言陳稱即得認
      定。是原告依甲、乙抵押權設定契約，請求被告塗銷甲、
      乙抵押權，尚難可採。
（二）縱認甲、乙抵押權設定契約書所載最高限額8,040,000 元
      抵押權即係光華段抵押權，原告亦主張其已於98年4月9日
      在起訴前即完全清償向戊○所為光華段抵押權之借款，故
      原告已未積欠戊○任何債務，亦不可能再以光華段房地向
      他人抵押借款，是該光華段抵押權登記雖仍存在，然依抵
      押權之從屬性原則，自亦已不存在，故被告應依約塗銷光
      華段抵押權之設定等情，並提出戊○出具抵押權塗銷同意
      書、他項權利證明書、抵押權設定契約書、交易明細查詢
      等件為證（本院卷第147至152頁），非唯被告所否認，且
      依原告所提甲、乙抵押權設定契約書所載，甲、乙抵押權
      係用以作為光華段抵押權登記「塗銷」之擔保，而非僅於
      光華段抵押權擔保之債務完全清償即足，是原告所提上開
      證物，至多僅能證明其目前對戊○就光華段房地上並無擔
      保債務存在，參諸光華段抵押權係最高限額抵押權，並非
      普通抵押權，而存續期間至133年6月13日止，是在尚未塗
      銷前，原告仍得發生抵押債務，且就光華段房地言，在抵
      押權並未塗銷之情況下，仍係構成負擔，是原告既自承尚
      未塗銷光華段抵押權，則其自無從執甲、乙抵押權設定契
      約書所載，請求被告塗銷甲、乙抵押權。
七、綜上所述，原告之主張均無可採，被告之抗辯則尚堪採信。
    從而，原告提起本件訴訟，請求（一）被告應給付原告2,08
    5,714 元，及自起訴狀繕本送達翌日起至清償日止，按週年
    利率5%計算之利息，（二）被告應將系爭甲、乙抵押權登記
    予以塗銷，均無理由，其相關假執行之聲請亦失所附麗，自
    應併予駁回。
八、本件事證已臻明確，兩造其餘攻擊防禦方法及舉證，經本院
    詳加審酌後，或與本件之爭執無涉，或對本件判決結果不生
    影響，爰不一一論述，併此敘明。
九、訴訟費用負擔之依據：民事訴訟法第78條。
中    華    民    國    98    年    11    月    18    日
                  民事第二庭法  官  鍾啟煌
以上正本係照原本作成。
如對本判決上訴，須於判決送達後20日內，向本院提出上訴狀，
上訴臺灣高等法院（應按他造人數提出繕本）。
中    華    民    國    98    年    11    月    18    日
                            書記官  張國仁


司法院資訊處製作；財團法人民間司法改革基金會備份。
